【裁判字號】    97,上易,360
【裁判日期】    970731
【裁判案由】    竊佔
【裁判全文】
臺灣高等法院臺南分院刑事判決         97年度上易字第360號
上  訴  人  臺灣雲林地方法院檢察署檢察官
被      告  甲○○
選任辯護人  吳聰億  律師
上列上訴人因被告竊佔案件，不服臺灣雲林地方法院96年度易字
第214號，中華民國97年4月30日第一審判決（聲請簡易處刑案號
：臺灣雲林地方法院檢察署96年度偵字第148號），提起上訴，
本院判決如下：
    主  文
上訴駁回。
    理  由
一、聲請簡易判決意旨略以：被告甲○○自民國八十八年四月十
    六日起，未經坐落雲林縣斗六市○○段二九二地號土地（重
    測前為雲林縣斗六市○○段五三七－二地號）之管理機關即
    雲林縣斗六市公所之同意，竟擅自在該土地上鋪設水泥地面
    ，並架設鋼鐵油槽桶、鐵皮屋，而竊佔前揭土地，因認被告
    涉犯刑法第三百二十條第二項之竊佔罪嫌。
二、原審判決意旨略以：
  (一)按時效完成者，應諭知免訴之判決，刑事訴訟法第三百零二
    條第二款定有明文。又依刑法施行法第八條之一規定意旨，
    在九十四年一月七日刑法修正施行前，其追訴權時效如已完
    成者，自無比較新舊法之問題，而仍按修正前之規定計算其
    追訴權時效期間。刑法第三百二十條第二項之規定，竊佔罪
    之最重本刑為有期徒刑五年。有關其追訴權時效期間之規定
    依修正前刑法第八十條第一項第二款規定，其追訴權時效期
    間為十年。竊佔罪為即成犯，於其竊佔行為完成時犯罪即成
    立，以後之繼續佔用乃狀態之繼續，而非行為之繼續，故予
    竊佔後雖將原有建物拆除另予改建，僅係竊佔狀態繼續中變
    更其使用之方法，不構成另一新竊佔罪，有關追訴權時效之
    起算，仍應以最初竊佔行為完成時為準。公訴人雖以被告提
    出之讓渡書簽署日期為「八十八年四月十六日」，而謂被告
    始自該日竊佔上揭土地。惟據原審法院於九十六年八月三日
    審理時，在上揭土地鄰近耕作之證人游永助到庭具結證稱：
    「甲○○的兒子照顧老小姐，大約過了一、二年後，甲○○
    才那裡養雞…，務農的人沒有在記年份。他兒子在那裡幫老
    小姐推輪椅照顧，很久了…不只超過二十年以上，我今年六
    十六歲，…來養雞之後，還有做生意，賣什麼動物油。」等
    語（見原審卷第五十五至五十六頁）；及八十八年四月十六
    日見證王少清將上揭土地使用權利讓渡予被告兒子蘇明川之
    證人莊景彬，亦到庭具結證稱：「七十幾年我在廟裡服務，
    我看到王少清二個夫妻，廟裡普渡，我就拿米給他，…送米
    給王少清時，他房子裡面除了他們夫妻，還有甲○○…七十
    幾年拿米過去時，那塊土地上，除了房子外，還有養雞。」
    等語（見原審卷第六十頁）。亦即被告於七十幾年間，即與
    王少清共同佔用上揭土地一情，可堪認定。是以公訴意旨雖
    認被告甲○○自八十八年四月十六日起，始竊佔雲林縣斗六
    市○○段二九二地號土地，惟與上揭調查所得之證據不符，
    自無可採。
  (二)有關其追訴權時效之起算，均以最初竊佔行為完成時為準，
    雖被告竊佔上揭土地之確切犯罪時點不明，但被告既自七十
    幾年間開始竊佔上揭土地，且本件在檢察官聲請簡易判決處
    刑之前，又無追訴權時效停止進行之情事，即使以被告係於
    七十九年十二月三十一日始竊佔該土地而論，則被告所涉之
    本件竊佔犯行，其追訴權時效最遲亦應於八十九年十二月三
    十日完成。而本件告訴人雲林縣斗六市公所係迄至九十五年
    五月十一日始向臺灣雲林地方法院檢察署提出告訴，該署檢
    察官並於同年月十六日發交雲林縣警察局斗六分局進行偵查
    ，有該署之案件發交調查指揮書在卷可稽。足見公訴人本件
    聲請簡易判決處刑，已在追訴權時效完成之後。揆諸上開說
    明，自應諭知免訴之判決。
三、檢察官上訴意旨略以：被告甲○○就其與王少清於七十幾年
    間，共同佔用雲林縣斗六市○○段二九二地號土地，追訴時
    效雖已完成，惟其後續在上開土地鋪設水泥地面、架設鋼鐵
    油槽桶、鐵皮屋，如雲林縣斗六市地政事務所九十六年十二
    月四日土地複丈結果圖說所示Ａ２、Ｂ１、Ｂ３、Ｃ１、Ｃ
    ３、Ｄ１、Ｄ３、Ｅ各部分，究係何時興（增）建，攸關竊
    佔間，自有探究必要。而證人莊景彬於原審雖證述：「七十
    幾年至上開土地送米給王少清時，除有房屋、雞寮養雞外，
    並不記得房屋前面有明顯物品，八十八年間再度至上開土地
    見證讓渡書外，房屋附近景色應無改變等語，顯見被告縱於
    該處養雞已超過十年以上，僅有鐵皮屋、雞舍部分追訴時效
    完成，而上開土地上之水泥地面、鋼鐵油槽桶則是被告於八
    十八年書寫讓渡書後設置，否則以鋼鐵油槽桶如此巨大之體
    積，證人莊景彬不致無印象，且鋪設大面積水泥地面養雞亦
    與經驗法則不符而難以想像，復對照卷附上開鋼鐵油槽桶、
    水泥地面拆除前之照片、原審九十六年十一月八日勘驗筆錄
    ，亦可看出上開水泥地面等外觀顯然良好無破舊之情形，應
    認被告就嗣後擴大佔有面積鋪設水泥地面、架設鋼鐵油槽桶
    之追訴時效並未完成，被告所辯本件已罹於追訴權之時效云
    云自無可採。
四、按刑法第八十條第一項規定，追訴權因一定期間不行使而消
    滅，係指追訴機關於法定期間內，怠於行使追訴權，即生時
    效完成，而消滅追訴權之效果。故追訴權消滅時效之發生，
    應以不行使追訴權為其前提要件。又案件時效已完成者，應
    諭知免訴之判決；免訴判決得不經言詞辯論為之，刑事訴訟
    法第三百零二條第二款、第三百零七條分別定有明文；再「
    於中華民國九十四年一月七日刑法修正施行前，其追訴權或
    行刑權時效已進行而未完成者，比較修正前後之條文，適用
    最有利於行為人之規定。」，亦為刑法施行法第八條之一所
    明定，故其追訴權時效如已完成者，自無比較新舊法之問題
    ，而仍按修正前之規定計算其追訴權時效期間。復按竊佔罪
    ，依刑法第三百二十條第二項之規定，其最重本刑為有期徒
    刑五年。有關其追訴權時效期間之規定，修正前刑法第八十
    條第一項第二款規定：「犯最重本刑為三年以上十年未滿有
    期徒刑者，十年」，亦即在刑法上揭修正前，對於竊佔罪之
    追訴權時效期間為十年。
五、經查：
  (一)本件檢察官指訴被告甲○○明知座落於雲林縣斗六市○○段
    ０二九二地號之土地為國有土地，管理機關為雲林縣斗六市
    公所，未經許可不得佔有使用，竟意圖為自己不法之利益，
    於民國（下同）八十八年四月十六日起，未經管理單位之同
    意，擅自竊佔上開土地，並鋪設水泥地面、架設鋼鐵油槽桶
    、鐵皮屋，供己使用，因認被告涉犯刑法第三百二十條第二
    項之竊佔罪嫌云云。惟被告係於七十年間竊佔上述土地，已
    經原審查明，且檢察官上訴就原審竊佔時間已不爭執，同上
    述上訴理由，僅就被告竊佔上揭土地後，有部分係新爭之竊
    佔事實為之爭論。
  (二)被告被訴涉犯刑法第三百二十條第二項之竊佔罪為即成犯，
    於竊佔行為完成時，犯罪即已成立，其法定追訴權依修正前
    刑法第八十條第一項第二款規定，因十年間不行使而消滅。
    是縱以被告係於七十九年十二月三十一日始竊佔該土地而論
    ，距告訴人雲林縣斗六市公所於九十五年五月十一日向臺灣
    雲林地方法院檢察署提出告訴，該署檢察官並於同年月十六
    日發交雲林縣警察局斗六分局進行偵查，顯見上開竊佔罪之
    追訴權時效業已完成。其追訴權時效既已完成，自不得再行
    追訴，原審因而就被告被訴犯罪部分為免訴之諭知，經核於
    法並無不合。
  (三)檢察官上訴意旨雖謂：被告甲○○於八十八年書寫讓渡書後
    ，在上開土地鋪設水泥地面、架設鋼鐵油槽桶、鐵皮屋等行
    為，係屬擴大竊佔，被告就嗣後擴大佔有面積鋪設水泥地面
    、架設鋼鐵油槽桶之追訴時效並未完成云云，惟按刑事訴訟
    法第一百六十一條、第一百六十三條採取所謂「改良式當事
    人進行主義」，其中該法第一百六十一條第一項修正為「檢
    察官就被告犯罪事實，應負舉證責任，並指出證明之方法。
    」，將檢察官對於被告之犯罪事實「有」舉證責任，修正為
    「應」負舉證責任，增列「並指出證明之方法」，修正理由
    謂：「鑑於我國刑事訴訟制度之設計係根據無罪推定原則，
    以檢察官立於當事人之地位，對於被告進行追訴，則檢察官
    對於被告之犯罪事實，自應負提出證據及說服之舉證責任。
    」，明文規範檢察官舉證責任之內涵，除證據之提出外，另
    應就被告犯罪事實，指明道出其證明方法，以說服法官；該
    法第一百六十三條第二項將「法院因發見真實之必要，應依
    職權調查證據。」修正為「法院為發見真實，得依職權調查
    證據。但於公平正義之維護或對被告之利益有重大關係事項
    ，法院應依職權調查之。」，修正理由中更進一步貼切之敘
    述：「為貫徹無罪推定原則、維護被告訴訟權益、實現公平
    法院之理想，法院與檢察官之權責應重新界定。依照檢察制
    度之分工，檢察官得利用檢察一體原則，發揮上下一體、聯
    合偵查追訴犯罪之功能，而其亦為偵查之主體，有權指揮調
    度檢察事務官、司法警察（官）等偵查輔助機關從事犯罪證
    據之蒐集調查，故握有龐大公權力、於第一線從事偵查職務
    之檢察官應最能掌握被告犯罪事證是否存在，使其負提出證
    據及說服責任，應為制度設計所當然，且無實際之困難。又
    衡諸經驗事實，被告有罪與否，攸關其生命、自由、財產及
    名譽得失，任何蒐集有利證據以供法院調查，被告亦知之甚
    詳，且最為積極。故供為裁判基礎之證據方法或證據資料確
    以當事人提出或聲請調查最適當。．．．」，而為避免審判
    及偵查分際之混淆，法院不宜接續檢察官主動蒐集犯罪證據
    之工作，實應居於客觀、中立、超然之立場，在當事人互為
    攻擊、防禦之訴訟架構下，依據實質正當法律程序之原則進
    行審判，僅於當事人主導之證據調查後，仍無法發見真實時
    ，始斟酌個案情形，無待當事人之聲請，主動依職權介入調
    查，以助於公平審判之落實。而檢察官應負舉證責任之範圍
    ，除被告之犯罪事實，即構成刑罰權存在及其範圍之事實外
    ，亦包括其他訴訟法上之事實例如關於證據能力之有無，即
    由主張聲請該項證據調查之當事人負舉證責任。又刑事訴訟
    法第一百六十三條第二項但書雖定有「但於公平正義之維護
    或對被告之利益有重大關係事項，法院應依職權調查之。」
    ，但在當事人進行之訴訟構造下，法院依職權調查證據之發
    動，應解為補充當事人調查證據之不足，屬於第二次、補充
    性質，且基於當事人武器實質對等之考量，解釋上自應以有
    利於被告之證據為主，若不利於被告，應限縮於法院透過當
    事人調查證據之途徑與職務上已知事項，法院應先指出證明
    之方法，曉諭當事人聲請調查為宜，否則刑事之訴訟進行將
    造成檢察官與法官共同對抗被告，回到過去糾問制度之時代
    ，難以落實公平法院之修法目的。茲原判決已詳敘就卷內證
    據調查之結果，而為綜合判斷、取捨，認公訴人所提之證據
    均不足證明被告有公訴意旨所指就系爭土地為另外竊佔，另
    本院於九十七年七月三日準備程序，請檢察官提出被告有於
    七十年後再行竊佔上揭土地之證據，惟檢察官已「沒有其他
    證據提出」，此有本院九十七年七月十一日公務電話紀錄表
    附卷可稽，是檢察官提起上訴亦未提出任何新事證，難認被
    告於七十年間後有新的竊佔事實，仍執前開情詞而為爭執，
    難認有理由，應認本件被告竊佔事實，追訴時效業已完成，
    應為免訴判決。
六、原審認本件被告竊佔追訴權時效完成，依法為免訴判決，認
    事用法，均無違誤，檢察官不服以上揭上訴理由提起上訴，
    指摘原判決不當，惟就被告是否明新竊佔之事實，未能提出
    證據以之證明，上訴自無理由，爰不經言詞辯論，予以駁回
    。
據上論斷，應依刑事訴訟法第三百六十八條、第三百七十二條，
判決如主文。
中    華    民    國    97    年    7    月    31    日
                  刑事第三庭  審判長法  官  陳義仲
                                    法  官  蔡勝雄
                                    法  官  蘇清水
以上正本證明與原本無異。
不得上訴。
                                    書記官  陳嘉琍
中    華    民    國    97    年    7     月    31    日


司法院資訊處製作；財團法人民間司法改革基金會備份。
